臺灣南投地方法院民事判決
110年度訴字第109號
原      告  ○○○  

法定代理人  丁○○  
            戊○○  
訴訟代理人  蔡宜宏律師
複  代理人  陳志隆律師
被      告  邱照明  
            蕭美智  

共      同
訴訟代理人  謝秉錡律師
複  代理人  劉靜芬律師
上列當事人間塗銷所有權移轉登記事件，本院於民國111年3月22
日言詞辯論終結，判決如下：
    主  文
被告間就如附表所示土地於民國一百零九年四月十七日所為之贈
與行為及於民國一百零九年五月二十九日所為之所有權移轉登記
行為，應予撤銷。
被告丙○○應將如附表所示土地於民國一百零九年五月二十九日以
贈與為原因所為之所有權移轉登記予以塗銷。
訴訟費用由被告負擔。 　　
    事實及理由
一、原告主張略以：
　㈠被告己○○領有中華民國技術士證（職類名稱：保母人員），
    並以受託照顧嬰幼兒為業，為從事業務之人。被告己○○自民
    國108年2月11日起，受原告法定代理人丁○○、戊○○之託付，
    於每週一至週五之日間，在其位於臺北市○○區○○街00號2樓
    之住處內，負責照顧原告之生活起居，並藉以獲得報酬。詎
    被告己○○知原告當時足歲尚未滿10個月，應更注意維護原告
    之安全，並避免頭部遭受撞擊，而依當時狀況，並無不能注
    意之情事，竟疏未善盡保護及注意義務，於108年2月20日上
    午8時起至下午5時40分間某時，在其受託照顧原告之期間內
    ，因不詳原因使原告受有自頭部偏左側上方高位之外力撞擊
    ，致原告受有「左側硬腦膜下血腫併腦病變併癲癇」、「動
    作發展遲緩」、「雙側視力障礙」、「皮質性失明」等傷害
    。嗣丁○○於同日下午將原告自被告上揭住處帶回後，查覺原
    告之狀況有異，雖經送往臺北市立聯合醫院忠孝院區再轉往
    馬偕兒童醫院急診，復前往國立臺灣大學醫學院附設醫院（
    下稱臺大醫院）就診，仍受有嚴重視力損傷、鬥雞眼之嚴重
    減損視能及癲癇、偏癱、發育遲緩之於身體有重大不治之傷
    害（下稱系爭傷害），被告己○○上開行為臺灣士林地方法院
    （下稱士林地院）109年度易字第335號刑事判決認犯業務過
    失傷害致人重傷罪，處有期徒刑1年6月。被告己○○疏於善盡
    照料注意義務之過失行為致原告受有系爭傷害，被告己○○對
    於原告自應負侵權行為損害賠償責任，原告對於被告己○○確
    已取得損害賠償債權。
　㈡被告己○○自108年2月20日事發至今皆不願賠償，原告法定代
    理人遂向本院聲請假扣押獲准，竟發現被告己○○於109年4月
    17日將其所有坐落南投縣○○鄉○○段00000地號土地（下稱系
    爭土地）贈與被告丙○○，並於109年5月19日辦妥所有權移轉
    登記。被告己○○除系爭土地外，別無其他財產，被告己○○上
    開無償行為，乃惡意脫產，致原告之損害賠償債權不能受償
    ，有害及原告之債權，爰依民法第244條第1項、第4項規定
    ，提起本件訴訟。並聲明：如主文第1、2項所示。
二、被告抗辯略以：
　㈠原告所受系爭傷害究係何種原因所造成，仍屬未知，故原告
    是否對被告己○○存在債權，尚無法知悉。是被告己○○將系爭
    土地所有權移轉登記與被告丙○○時，原告仍非屬被告己○○之
    債權人。
　㈡坐落南投縣○○鄉○○段000地號土地（下稱原203地號土地）為訴外人即被告丙○○之父乙○○於89年間購買，然因乙○○有債信不良問題，便將原203地號土地借名登記與訴外人即其胞弟、被告己○○之姊夫甲○○。嗣乙○○於108年4月間介紹被告己○○出賣其所有坐落南投縣○○鄉○○鄉段000地號土地（下稱998地號土地），因被告己○○出賣998地號土地後，名下已無農業用地，短時間內尋覓不到價格合理之農業用地，為避免導致喪失農保資格，被告己○○便與乙○○協議，由乙○○於108年5月10日將原203地號土地分割出系爭土地，並於108年6月10日將系爭土地以贈與為原因，實為借名登記於被告己○○名下，乙○○方為系爭土地真正所有權人，則系爭土地非屬被告己○○債務總擔保之範圍。而被告己○○依乙○○之指示，將系爭土地移轉登記與乙○○之子即被告丙○○，僅屬回復實際所有人登記名義之行為，被告己○○之行為難認有何減少積極財產等詐害債權之情事。並聲明：原告之訴駁回。　　
三、本院之判斷：
  ㈠原告主張系爭土地原登記為被告己○○所有，被告己○○於109年
    4月17日將系爭土地贈與被告丙○○，及於109年5月29日辦理
    所有權移轉登記等情，業據其提出系爭土地登記第一類謄本
    為證（見本院卷第51頁），為被告所不爭執，復有南投縣竹
    山地政事務所（下稱竹山地政）110年4月12日竹地一字第11
    00001739號函暨109年收件水里跨字第1140號贈與登記公務
    用土地登記申請書在卷可佐（見本院卷第53頁至第69頁），
    堪信為真實。
　㈡按債務人所為之無償行為，有害及債權者，債權人得聲請法
    院撤銷之；債權人依第1項之規定聲請法院撤銷時，得並聲
    請命受益人或轉得人回復原狀，民法第244條1項、第4項本
    文分別定有明文。又所謂有害及債權，係指債務人減少其積
    極財產或增加消極財產，因而足以減少其一般財產，削弱共
    同擔保，使債權受有損害而不能完全受清償而言（最高法院
    94年度台上字第567號判決意旨參照）。侵權行為成立後，
    被害人即取得損害賠償請求權，此稽之侵權行為損害賠償請
    求權關於消滅時效之規定，民法第197條第1項定有明文。至
    於被害人與侵害人間之請求賠償訴訟，係為確認侵害人應賠
    償之數額多寡，尚非可謂須待該給付訴訟經勝訴判決確定，
    侵權行為損害賠償請求權之債權始存在。
　㈢原告主張其對被告己○○有侵權行為損害賠償請求權存在，為
    被告己○○之債權人，被告間就系爭土地之贈與、所有權移轉
    登記之無償行為，有害及其債權，惟為被告所否認，並以前
    詞置辯。經查：
　⒈被告己○○領有中華民國技術士證（職類名稱：保母人員），
    並以受託照顧嬰幼兒為業，為從事業務之人，其自108年2月
    11日起，受原告父母即丁○○、戊○○夫婦託付，於每週一至週
    五之日間，在其位於臺北市○○區○○街00號2樓之住處內，負
    責照顧原告之生活起居，並藉以獲得報酬；被告己○○明知原
    告當時足歲尚未滿10個月，應更注意維護原告之安全，並避
    免頭部遭受撞擊，而依當時狀況，並無不能注意之情事，竟
    疏未善盡保護及注意義務，於108年2月20日上午8時起至下
    午5時40分間某時，在其受託照顧原告之期間內，因不詳原
    因使原告受有自頭部偏左側上方高位之外力撞擊，致原告受
    有「左側硬腦膜下血腫併腦病變併癲癇」、「動作發展遲緩
    」、「雙側視力障礙」、「皮質性失明」等傷害；嗣丁○○於
    同日下午將原告自被告己○○上揭住處帶回後，查覺原告之狀
    況有異，雖經送往臺北市立聯合醫院忠孝院區再轉往馬偕兒
    童醫院急診，復前往臺大醫院就診，仍受有嚴重視力損傷、
    鬥雞眼之嚴重減損視能及癲癇、偏癱、發育遲緩之於身體有
    重大不治之傷害即系爭傷害等情，有被告己○○之陳述、丁○○
    、戊○○於刑事偵查、審理中之證述、臺大醫院108年7月2日
    校附醫社字第1080700217號函所附兒少保護醫療中心傷勢研
    判報告及臺北市政府社會局兒童及少年保護案件調查報告、
    兒少保護案件通報表、臺大醫院109年2月5日校附醫祕字第1
    090900740號函所附受理院外機關查詢案件回復意見表、110
    年2月5日校附醫祕字第1100900688號函所附臺大醫院辦理司
    法機關委託鑑定案件意見表、台灣基督長老教會馬偕醫療財
    團法人馬偕兒童醫院108年6月10日馬院兒醫醫兒字第108000
    3365號函文在卷可佐（見士林地院109年度易字第335號卷【
    下稱刑卷】一第43頁、臺灣士林地方檢察署108年度偵字第6
    496號卷【下稱偵卷】一第236頁至第238頁、刑卷一第249頁
    至第250頁、第263頁至第264頁、第268頁、第283頁、偵卷
    一第72頁至第89頁、偵卷二第121頁至第122頁、刑卷一第10
    9頁至第115頁、偵卷一第61頁），被告己○○上開行為經士林
    地院109年度易字第335號刑事判決認犯業務過失致重傷罪，
    處有期徒刑1年6月，經本院調取上開刑事案件偵審卷宗核閱
    無訛，堪認為真實。
　⒉被告己○○於108年2月20日某時在其受託照顧原告之期間內，
    因不詳原因使原告受有自頭部偏左側上方高位之外力撞擊，
    致原告受有「左側硬腦膜下血腫併腦病變併癲癇」、「動作
    發展遲緩」、「雙側視力障礙」、「皮質性失明」等傷害，
    經送醫就診後，仍受有嚴重視力損傷、鬥雞眼之嚴重減損視
    能及癲癇、偏癱、發育遲緩之於身體有重大不治之傷害即系
    爭傷害等情，已如前述，則被告己○○之上開過失行為致原告
    受有系爭傷害，其對原告自負有侵權行為損害賠償責任，是
    原告所有之侵權行為損害賠償債權於受被告己○○侵權時，即
    已發生。而被告間就系爭土地於109年4月17日所為贈與行為
    及於109年5月29日所為所有權移轉登記之行為，均係於原告
    對被告己○○取得侵權行為損害賠償債權之後所為，則原告於
    被告間贈與系爭土地並辦理所有權移轉登記之行為之前，即
    已取得對被告己○○之侵權行為損害賠償債權，堪以認定。被
    告雖抗辯原告對被告己○○之債權金額未經判決確定，原告尚
    非被告己○○之債權人等等，然原告所有之侵權行為損害賠償
    債權於受被告己○○侵權時，即已發生，已如前述，原告對被
    告己○○之賠償金額縱未經判決確定，原告仍不失為被告己○○
    之債權人，被告此部分抗辯不可採信。
　⒊被告抗辯系爭土地非被告己○○所有，原203地號土地原係乙○○
    借名登記於甲○○名下，被告己○○為避免喪失農保資格而與乙○○協議先將原203地號土地分割出系爭土地，再借名登記於
    被告己○○名下等等。惟按稱「借名登記」者，謂當事人約定
    一方將自己之財產以他方名義登記，而仍由自己管理、使用
    、處分，他方允就該財產為出名登記之契約，是當事人間應
    有借名登記之合意，始能成立借名登記契約（最高法院101
    年度台上字第1661號判決意旨參照）。當事人主張有利於己
    之事實者，就其事實有舉證之責任。民事訴訟法第277條本
    文定有明文。再者，當事人之一方如主張與他方有借名登記
    關係存在，自應就借名登記契約確已成立之事實，負舉證責
    任，倘不能盡其舉證責任時，即應承受不利益之結果。原告
    已否認原203地號土地、系爭土地有借名登記情事，被告自
    應針對乙○○將原203地號土地借名登記與甲○○，乙○○復就系
    爭土地與被告己○○成立借名登記契約之事實，負舉證之責。
    本院析述如下：
　⑴被告抗辯被告己○○於108年4月出賣998地號土地，為避免喪失
    農保資格，故請乙○○、甲○○辦理原203地號土地分割事宜，
    並與乙○○就系爭土地成立借名登記契約，由甲○○將系爭土地
    登記於其名下等等。本院函詢水里鄉農會被告己○○有無投保
    農保及持以投保農保之土地，經水里鄉農會函覆「己○○於水
    里鄉農會之投保期間為100年5月24日至109年6月6日。其於
    水里鄉農會之投保期間係持南投縣○○鄉○○段000地號土地參
    加農保，投保期間未曾中斷，亦未曾向水里鄉農會申請變更
    土地資料」；「若投保期間持以投保之農地有所有權變動或
    因分割而不足一分地之情形，系統會跳警示，據水里鄉農會
    系統紀錄，被告己○○於100年5月24日至109年6月6日投保期
    間，皆係以南投縣○○鄉○○段000地號土地參加農保，未曾變
    動」，有水里鄉農會111年3月14日水鄉農保字第1111000201
    號函暨被保險人投保資料、本院公務電話紀錄附卷可憑（見
    本院卷第231頁至第233頁、第251頁），足見被告己○○係以
    「南投縣○○鄉○○段000地號土地」投保農保，並非998地號土
    地，亦非系爭土地，且被告己○○於投保期間未曾申請變更土
    地資料，則被告抗辯被告己○○因出賣998地號土地，為避免
    喪失農保資格，始請乙○○將系爭土地借名登記於其名下一節
    ，顯與上開函查資料有違，難以憑採。
　⑵原告於110年1月14日提起本件訴訟，被告之答辯狀及到庭均
    僅抗辯原告非被告己○○之債權人，未曾抗辯系爭土地乃乙○○
    借名登記於被告己○○名下，甚至陳稱被告己○○之系爭土地原
    受贈自甲○○（見本院卷第44頁），而被告己○○上開所涉業務
    過失傷害致人重傷案件刑事一審於110年12月24日判決被告
    己○○有罪後，原告始於本件訴訟繫屬逾1年之111年2月15日
    言詞辯論期日抗辯系爭土地乃乙○○借名登記於被告己○○名下
    一節，審酌被告己○○與乙○○就系爭土地有無借名登記契約一
    節實乃本件之重要爭點，倘確有借名登記之事，原告提起本
    件訴訟訴請撤銷被告間就系爭土地之贈與、所有權移轉登記
    行為時，被告己○○理當即抗辯系爭土地本非被告己○○所有，
    然被告反而有陳稱被告己○○之系爭土地原受贈自甲○○之舉，
    且遲至被告己○○經刑事一審判決有罪，本件訴訟繫屬逾1年
    後始提出此抗辯，則被告抗辯系爭土地乃乙○○借名登記於被
    告己○○名下一節是否為真實，顯屬有疑。
　⑶被告就其於本件訴訟繫屬逾1年後始抗辯系爭土地乃乙○○借名
    登記於被告己○○名下一節，固提出被告己○○與其訴訟代理人
    間之LINE通訊軟體（下稱LINE）對話紀錄，證明被告己○○於
    本件訴訟第1次言詞辯論期日即110年4月20日前之110年4月9
    日即向訴訟代理人告知系爭土地為借名登記一事等等。審諸
    被告己○○提出其與其訴訟代理人間之LINE對話紀錄（見本院
    卷第189頁），被告己○○於110年4月9日傳送「謝律師可否回
    答本來要回戶籍地種田務農跟姊夫借了一塊地，因孫子陸續
    出生兒子請我幫他們帶小孩，既然不務農那塊農地歸還姊夫
    指定的姪子丙○○」，依該文義，被告己○○係詢問訴訟代理人
    可否向法院陳稱其原要回戶籍地種田務農，故向姊夫借1塊
    地，嗣因其子請其照顧孫子，則其既不務農，故將該地歸還
    姊夫指定之人即被告丙○○。可知被告己○○係詢問訴訟代理人
    可否向本院陳稱上情，而非被告己○○原即告知訴訟代理人上
    情，則被告己○○上開所陳情節是否屬實，即屬有疑。再者，
    被告己○○於上開LINE對話紀錄係表示其為回戶籍地務農而向
    姊夫借1塊地，然被告己○○於本件訴訟中即111年2月15日言
    詞辯論期日係抗辯其因出賣998地號土地後，名下已無農業
    用地，為避免喪失農保資格，方與乙○○約定將系爭土地借名
    登記於其名下一節，顯有不同。是被告提出上開LINE對話紀
    錄無從為有利於其等之認定。
　⑷被告另聲請證人即被告丙○○之父乙○○與證人即被告己○○之姊
    夫、被告丙○○之叔叔、乙○○之胞弟甲○○到庭作證。證人乙○○
    、甲○○於本院111年3月22日言詞辯論期日到庭證稱：乙○○前
    向他人購買原203地號土地，因無自耕農身份，故借用朋友
    名義購買，嗣因法令更改，一般人可購買農地後，因乙○○積
    欠甲○○債務，故口頭約定將原203地號土地登記給甲○○作為
    擔保，被告己○○1、2年前賣1塊地，被告己○○表示土地賣掉
    即無自耕農證明，故向乙○○借地，之後再購買1塊地來保留
    自耕農證明，乙○○將原203地號土地分割為3筆，將其中1筆
    登記於被告己○○名下，乙○○將土地借給被告己○○未簽立契約
    ，僅有口頭約定，亦無其他證據證明，土地登記給被告己○○
    後，其與被告己○○均未使用等語大致相符（見本院卷第272
    頁至第283頁）。然而，被告己○○未曾申請變更持以辦理農
    保之土地資料，且被告己○○持以投保農保之土地非998地號
    土地，亦非系爭土地，已如前述，則上開證人乙○○、甲○○證
    稱被告己○○係為避免喪失農保資格而與乙○○就系爭土地成立
    借名登記契約一節，已與上開函查資料不符。
　⑸審酌證人乙○○證稱：其對外並無債信不良之問題，係因欠甲○○債務而將原203地號土地登記於甲○○名下作為擔保等語（見
    本院卷第277頁），此與被告抗辯乙○○有債信不良問題，始
    將原203地號土地借名登記於甲○○名下一節（見本院卷第276
    頁）不符。又證人乙○○證稱：其猜測被告己○○應該是用賣掉
    的地投保農保，其不清楚被告己○○擔任保母等語（見本院卷
    第275頁、第276頁），系爭土地屬山坡地保育區農牧用地，
    面積高達3,097平方公尺，公告現值每平方公尺370元，有系
    爭土地登記第一類謄本在卷可參（見本院卷第51頁），其價
    值不可謂不高，而借名登記所涉及之權利義務關係甚為複雜
    ，為保障當事人權益，避免爭議，依一般社會經驗及交易習
    慣，當會以書面契約詳細規範借名登記契約之內容，且將具
    如此經濟價值之土地登記於他人名下，理當留意登記名義人
    之經濟狀況。依乙○○之戶籍謄本所示（見本院卷第247頁）
    ，乙○○乃40年3月間生，係具有相當智識能力及社會經驗之
    成年人，然乙○○僅口頭約定將系爭土地登記於被告己○○名下
    ，不僅未簽立契約，亦無其他證據可得證明，且不知被告己○○係從事何工作，再者，倘乙○○與被告己○○就系爭土地確有
    借名登記契約，則乙○○將系爭土地借名登記於被告己○○名下
    之核心原因即為被告己○○出賣土地後，為避免喪失農保而出
    借，乙○○理當確認被告己○○係以何土地投保農保，出賣土地
    後是否確有如此需要，然乙○○對被告己○○以何土地投保農保
    竟未僅能猜測而無法確定，乙○○上開證言實與常情有違。
　　而甲○○就系爭土地借名登記之緣由、乙○○與被告己○○如何約
    定及系爭土地自被告己○○處移轉登記與被告丙○○等節，除前
    開證言外，均證稱：係由乙○○處理等語。本院認乙○○為被告
    丙○○之父，甲○○為被告己○○之姊夫、被告丙○○之叔叔、乙○○
    之胞弟，本於至親關係，難免有所迴護，又乙○○、甲○○之證
    述情節與上開函查資料有所不符，且其等所述證詞以非常規
    方式處理借名登記，其等證詞實與常情不符而難以採信。
　⑹基上，被告未提出其他證據證明被告己○○與乙○○就系爭土地
    有借名登記契約存在，依本件卷證資料，本院無從形成被告
    己○○與乙○○就系爭土地有借名登記契約存在之心證，是被告
    抗辯被告己○○與乙○○就系爭土地有借名登記契約存在，被告
    己○○非系爭土地之所有權人一節不可採信。
　⒋按民法第244條第1項撤銷權，自債權人知有撤銷原因時起，1
    年間不行使，或自行為時起，經過10年而消滅，民法第245
    條亦有明文。原告為被告己○○之債權人，被告己○○於109年4
    月17日將系爭土地贈與被告丙○○，及於109年5月29日辦理所
    有權移轉登記，已如前述，又原告主張其係於109年6月17日
    調閱系爭土地登記謄本時，始知悉系爭土地登記於被告丙○○
    名下之情事，此有原告提出之土地電傳資訊查詢結果附卷可
    參（見士林地院110年度訴字第147號卷第80頁），原告主張
    其係於上開日期始知悉被告間就系爭土地之贈與及所有權移
    轉登記行為，堪信為真實，則原告於110年1月14日提起本件
    訴訟（見士林地院110年度訴字第147號卷第12頁），並未逾
    越自知悉時起算1年之除斥期間，亦未逾越自行為時起算10
    年之除斥期間。　
　⒌原告因被告己○○之過失不法行為而受系爭傷害時，為未滿10
    個月之嬰幼兒，原告受有嚴重視力損傷、鬥雞眼之嚴重減損
    視能及癲癇、偏癱、發育遲緩之於身體有重大不治之傷害，
    其傷勢屬重，衡情其得對被告己○○主張之一定損害賠償債權
    數額，包括業已支出之醫藥費、看護費、其他生活上之負擔
    及慰撫金等，而原告於109年12月4日已對被告己○○提起刑事
    附帶民事訴訟，依侵權行為之法律關係，請求被告己○○賠償
    醫療費、復健費、看護費、交通費、特殊教育學費、勞動能
    力減損及慰撫金，共計17,485,422元，又士林地院刑事庭以
    110年度重附民字第18號刑事附帶民事訴訟裁定將該附帶民
    事訴訟移送該院民事庭，有原告提出之刑事附帶民事起訴狀
    、士林地院110年度重附民字第18號刑事附帶民事訴訟裁定
    附卷可參（見士林地院110年度訴字第147號卷第54頁至第64
    頁、本院卷第139頁）。被告己○○於109年4月17日將系爭土
    地贈與被告丙○○，及於109年5月29日辦理所有權移轉登記，
    而被告間之贈與屬無償行為，且被告己○○將系爭土地贈與被
    告丙○○後，其於108、109年度給付總額0元，名下財產為投
    資1筆，財產總額1,420元，無其他財產，有被告己○○之稅務
    電子閘門財產所得調件明細表在卷可憑（見本院卷第31頁、
    第151頁），是被告己○○已陷於無資力狀態。則被告己○○將
    系爭土地無償贈與給被告丙○○，將致原告之上開侵權行為損
    害賠償債權不能受償，或增加行使困難之情形，自有害及原
    告之債權，原告自得依民法第244條第1項及第4項之規定，
    訴請撤銷被告間就系爭土地於109年4月17日所為贈與行為及
    於109年5月29日所為所有權移轉登記行為；被告丙○○應將系
    爭土地於109年5月29日所為所有權移轉登記予以塗銷，即屬
    有據。
四、綜上所述，原告對被告己○○既有侵權行為損害賠償債權，且
    被告己○○無力清償，被告己○○將系爭土地贈與並辦理所有權
    移轉登記與被告丙○○，將造成原告之債權不能獲得滿足，自
    有損害原告之權利。從而，原告依民法第244條第1項及第4
    項之規定，請求撤銷被告間就系爭土地於109年4月17日所為
    贈與行為及於109年5月29日以贈與為原因所為所有權移轉登
    記行為；被告丙○○應將系爭土地於109年5月29日以贈與為登
    記原因所為所有權移轉登記予以塗銷，為有理由，應予准許
    。
五、本件事證已臻明確，兩造其餘攻擊防禦方法及所提證據，經
    核與判決之結果不生影響，爰不逐一論述，併此敘明。
六、訴訟費用負擔之依據：民事訴訟法第78條、第85條第1項本
    文。
中　　華　　民　　國　　111 　年　　4　　月 　　26　　日
                  民事第二庭  法　官　楊亞臻
以上正本係照原本作成
如對本判決上訴，須於判決送達後20日內向本院提出上訴狀。如
委任律師提起上訴者，應一併繳納上訴審裁判費。
中　　華　　民　　國　　111 　年　　4　　月 　　26　　日
                              書記官　陳雅雯
附表：　　　　　　　　　　　　　　　　　　　
編號 土地標示 1 南投縣○○鄉○○段00000地號，面積3,097平方公尺土地（權利範圍全部）